【裁判字號】    95,上,203
【裁判日期】    950530
【裁判案由】    返還不當得利
【裁判全文】
臺灣高等法院民事判決                   95年度上字第203號
上  訴  人  乙○○
被上訴人    丙○○
            甲○○
訴訟代理人  黃景安律師
上列當事人間返還不當得利事件，上訴人對於民國95年1月16日
臺灣板橋方法院94年度訴字第1060號第一審判決提起上訴，本院
於95年5月17日言詞辯論終結，判決如下：
    主  文
上訴駁回。
第二審訴訟費用由上訴人負擔。
    事實及理由
一、上訴人起訴主張：被上訴人二人於88年間無權占用上訴人所
    有座落台北縣新莊市○○段381地號土地（下稱系爭381地號
    土地，重測前為台北縣新莊市○○段頭前小段315地號）、
    375地號土地（下稱系爭375地號土地，重測前為台北縣新莊
    市○○段頭前小段949-147地號）、380地號土地（下稱系爭
    380地號土地，重測前為台北縣新莊市○○段頭前小段315-1
    地號），建築房屋即門牌號碼台北縣新莊市○○路824號房
    屋（下稱系爭門牌824號房屋）使用，占用381地號面積共29
    0平方公尺、占用375地號面積共1平方公尺、占用380地號面
    積共85平方公尺，致上訴人受有相當於租金之損害，被上訴
    人二人自應依民法第179條規定，共同返還其受有相當於租
    金之利益，是上訴人自得向被上訴人請求自88年6月24日起
    至89年12月31日止，相當租金之損害，並按基地之法定租金
    依土地法第105條準用第97條之規定，以土地申報價額年息
    10%為限，另依平均地權條例第16條規定，土地所有權人未
    於公告期間申報地價者，以公告地價80%為其申報地價，據
    以計算被上訴人二人應返還之法定租金為新臺幣（下同）
    115,936元（即290ｘ7680*1 90 /365*0.1）。又被上訴人等
    則為惡意占有人，依同法第958條規定「惡意占有人，負返
    還孳息之義務。其孳息如已消費，或因其過失而毀損，或怠
    於收取者，負償還其孳息價金之義務。」，被上訴人應償還
    相當基地租金之孳息價金，且此孳息價金與不當得利不同，
    具有複利之性質，亦無時效問題。是以本件償還孳息價金之
    計算方法及總金額（平均地權條例第16條規定未申報地價者
    以公告地價80%為申報地價），以系爭門牌824號房屋所占用
    系爭土地面積，乘以申報地價之年息10%，計算56年4月起至
    拆屋止之孳息價金共計8,693,120元，或以申報地價之年息
    10%，再乘以複利即74年11月27日以前，依利率管理條例第6
    條規定，按中央銀行核定放款日拆2分之1計算上限利息為18
    %，下限利息為16.25%，平均值為17.125，其2分之1即8.56%
    ，74年11月27日以後因利率管理條例廢止，依民法第203條
    規定，以年息5%計算建屋至拆除時止之孳息價金總計8,092,
    914元，為此提起本訴，請求(一)被上訴人連帶給付8,092,914
    元 (即74年11月27日建屋日起至82年6月9日第375、380地號
    拆屋之日及88年1月9日第381地號拆屋之日止，見原審卷第
    52 、53頁)，及自88年1月10日起至清償日止，按週年利率
    5%計算之利息。(二)願供擔保，請准宣告假執行。原審為上訴
    人敗訴判決，顯有違誤，為此提起上訴，並主張依88年系爭
    381號等土地給群曜作停車場時每月孳息、面積及公告地價
    比率計算，及依民法第179條不當得利15年時效，其剩餘10
    年被上訴人所得不當得利為4,820,000元 (期間為78年至88
    年，見本院卷第51頁)，故縮減請求金額為4,820,000元。上
    訴聲明：(一)原判決廢棄(二)被上訴人應連帶給付上訴人4, 82
    0,000元，並自88年6月24日起至清償日止，按週年利率5%計
    算之利息(三)願供擔保請准假執行 (原審為上訴人敗訴之判決
    ，上訴人僅就其中關於請求金額4,820,000元敗訴部分提起
    上訴，其餘部分未據不服，已告確定)。
二、被上訴人則以：系爭380地號土地內211平方公尺面積，係由
    兩造變更為基地租賃關係，因此，訴外人即被上訴人之父李
    文全在其上建造房屋（即爭門牌824號房屋）即非無權占有
    。至於系爭381地號土地，係李文全及其兄李文章與上訴人
    之祖父李楓間，因375地號租賃關係，由李楓提供為田寮之
    基地。後因颱風吹倒田寮，上訴人不為修復，而由李文全兄
    弟出資所建造之房屋，因此亦非李文全無權占有該號土地。
    本件系爭門牌824號房屋為李文全所建，雖以被上訴人之名
    義為納稅義務人，但所有權仍屬李文全所有。李文全既非無
    權占有，則李文全將其所有房屋供被上訴人使用，被上訴人
    等亦自非無權占有系爭土地。退步言之，若以被上訴人使用
    李文全所有房屋應構成無權占有，惟上訴人主張者係民法第
    958條及第179條應返還無權占有之利益，而無權占有他人土
    地可能獲得之利益即為相當於租金之利益，此乃社會通常之
    觀念。又租金之請求權，因5年間不行使而消滅，復為民法
    第126條所明定。經查，本件被上訴人自82年6月9日起即未
    占有上訴人所指之土地，而上訴人所請求者，既均屬82 年6
    月9日及88年1月9日前之相當基地租金之利益，則迄至上訴
    人93年6月29日提起本件訴訟或93年9月6日追加訴訟時，其
    上揭請求權均已罹於租金之5年時效。被上訴人依法自得拒
    絕給付等語，資為抗辯。於本院答辯聲明：上訴駁回。
三、兩造不爭執之點：
(一)系爭門牌824號房屋占用系爭381地號土地面積290平方公尺
    ，占用系爭380地號土地面積85平方公尺，占用系爭375地號
    土地面積1平方公尺。
(二)系爭門牌824號房屋占用系爭375及380地號土地部分之建物
    ，已於82年6月9日經上訴人拆除，另占用系爭381地號土地
    部分之建物，亦經上訴人於88年1月9日拆除。
(三)系爭門牌824號房屋為被上訴人父親李文全搭建，被上訴人
    於搭建完成後即居住使用迄至上訴人拆除時止。
    以上事實，為兩造所不爭執，並有所有權狀、複丈成果圖、
    房屋稅單及房屋稅籍登記表、執行筆錄等影本附卷可稽（見
    原審卷第4至6頁、第132頁、第138、139頁、本院卷第39 頁
    ），自堪信為真。
四、兩造爭執之點：
(一)系爭房屋（門牌號碼824號）所有權人是否為被上訴人2人？
(二)上訴人主張被上訴人有惡意占用之情況，依不當得利以複利
    計算請求相當於租金之損害賠償，有無理由？其請求權是否
    罹於時效而消滅？
五、關於系爭房屋（門牌號碼824號）所有權人是否為被上訴人
    二人部分：
(一)上訴人主張：系爭房屋原始起造人固為李文全，惟事後李文
    全已將系爭房屋贈與並交付被上訴人占有，故系爭房屋所有
    人為被上訴人云云，並提出房屋稅單為證，惟為被上訴人所
    否認。
(二)按不動產物權依法律行為而取得者，非經登記不生效力，為
    民法第758條所明定，此項規定，並不因不動產為違章建築
    而有例外 (最高法院62年台上字第2414號判例意旨參照)。
    次按房屋稅納稅義務人，並非必為房屋所有人，繳納房屋稅
    之收據，亦非即為房屋所有權之證明 (最高法院40年台上字
    第126號判例參照)，本件上訴人提出之房屋稅收據上關於系
    爭房屋之納稅義務人之記載，雖為被上訴人名義，仍不足據
    以證明被上訴人2人即為系爭房屋之所有人 (最高法院70年
    台上字第3160號判例意旨參照)。經查系爭房屋為未保存登
    記之建物，且其原始起造人為李文全之事實，已如上述，雖
    系爭房屋房屋稅之納稅義務人為被上訴人，揆諸首揭規定，
    應認所有權仍屬李文全所有，況系爭房屋所有權人為李文全
    ，其並未將系爭房屋贈與並移轉登記予被上訴人之事實，亦
    經臺灣板橋地方法院81年重簡字第198號判決認定無訛，有
    該判決在卷可稽 (見原審卷第43、44頁)，而被上訴人丙○
    ○為該案之原告，上訴人為該案之被告，兩造為該判決既判
    力效力所及，上訴人不得為相反之主張，縱被上訴人有受贈
    系爭房屋情形，然既尚未登記，應認被上訴人僅受讓事實處
    分權而已，其所有權仍屬李文全所有，是上訴人主張系爭房
    屋所有權人為被上訴人2人之主張，於法無據，尚難採信。
六、關於上訴人主張被上訴人有惡意占用之情況，依不當得利以
    複利計算請求相當於租金之損害賠償，有無理由？其請求權
    是否罹於時效而消滅？
(一)經查被上訴人所居住使用之系爭門牌824號房屋占用系爭381
    地號土地部分，業經上訴人於88年1月9日自行拆除，系爭門
    牌824號房屋占用系爭375及380地號土地部分之建物，已於
    82年6月9日經上訴人拆除之事實，已如上述，則被上訴人自
    82年6月9日拆除占用系爭375及380地號土地部分之建物後，
    已未再占用系爭375及380地號土地，被上訴人自88年1月9日
    拆除占用系爭381地號土地部分之建物後，即未再占有使用
    系爭381地號土地，至為明確。
(二)上訴人追加起訴主張另依民法第958條規定，請求被上訴人
    償還系爭門牌824號房屋占用系爭381、380、375地號土地期
    間相當基地租金之孳息價金，且此孳息價金得依複利計算、
    無時效問題云云，惟均為被上訴人所否認。按民法第958 條
    規定：「惡意占有人，負返還孳息之義務。其孳息如已消費
    ，或因其過失而毀損，或怠於收取者，負償還其孳息價金之
    義務。」，此乃因惡意占有人對於占有物並無使用及收益權
    ，從而對於占有物之孳息亦無收取權，故不僅就已收取之孳
    息需全部返還，且就收取之孳息，已消費或因過失而毀損，
    甚至應收取而怠於收取之孳息，均應返還之，惟在後三種情
    形，應償還孳息之價金而已。而其所謂「孳息」，乃係指天
    然孳息、法定孳息及使用占有物所得之利益，且因此項孳息
    義務係因占有而生，故就孳息之返還義務而言，乃係不當得
    利之特別規定。又依民法第69條規定，稱天然孳息者，謂果
    實、動物之產物及其他依物之用法所收穫之出產物；稱法定
    孳息者，謂利息、租金及其他因法律關係所得之收益；而無
    權占有他人土地，可能獲得相當於租金之利益為社會通常之
    觀念 (最高法院61年台上字第1695號判例意旨參照)。本件
    上訴人固得依民法第958條規定主張被上訴人惡意占有系爭3
    筆土地而受有相當基地租金即依申報地價年息10%計算之孳
    息利益，惟其另主張民法第958條所規定之孳息價金，具有
    複利性質云云，則於法無據，委無足取。況李文全所建築之
    系爭房屋，並非無權占有，應認有基地租賃情形，被上訴人
    係李文全之子，李文全將系爭房屋一部供被上訴人使用，尚
    與轉租有別，上訴人與李文全間之租約仍有效之事實，業經
    本院上訴人對李文全起訴請求確認渠等關於系爭315之1號土
    地之租賃關係不存在事件乙案判決所認定，該判決亦已確定
    之事實，並經被上訴人提出本院86年度上更(三)字252號判決
    、89年度上更(四)字316號判決、最高法院89年度台上字第175
    2、1753號判決、91年度台上字第426號判決影本付卷足憑 (
    見原審卷第86113頁)，是上訴人仍否認其與李文全間之租約
    效力，顯無可採。
(三)又按租金之請求權，因5年間不行使而消滅，民法第126條定
    有明定，至於終止租約後之賠償與其他無契約關係之賠償，
    在法律因其已無契約關係或本無契約關係，名稱雖與租金異
    ，然實質上仍為使用土地之代價，債權人應同樣按時收取，
    不因其契約終止或未成立而謂其時效之計算應有不同。又無
    法律上之原因而獲得相當於租金之利益，致他人受損害時，
    如該他人之返還利益請求權已逾租金短期消滅時效之期間，
    對於相當於已罹消滅時效之租金利益，不得依不當得利之法
    則請求返還（最高法院49年台上字第1730號判例意旨及65年
    第5次民庭庭推總會決議參照）。本件上訴人既主張被上訴
    人應依民法第958條規定償還惡意占有系爭3筆土地期間所獲
    得相當基地租金之孳息利益，揭諸前開說明，其所請求之本
    件孳息利益，仍有民法第126條所定5年短期消滅時效規定之
    適用，上訴人空言主張系爭相當於租金損害之不當得利請求
    權無5年短期消滅時效之適用，於法無據。
(四)經查上訴人所請求被上訴人應返還之孳息價金，既均屬82年
    6月9日前（即系爭門牌824號房屋占用系爭375及380地號土
    地部分）及88年1月9日前（即占用系爭381地號土地部分）
    之相當於基地租金之利益，則迄至上訴人93年6月29日提起
    本訴，甚至於93年6月29日具狀追加起訴時，前開請求權均
    已逾5年時效。退萬步言，縱認上訴人主張被上訴人有惡意
    占有系爭3筆土地情事為可採，惟前開請求權既均已罹於5年
    時效而消滅，且被上訴人亦已提出時效抗辯拒絕給付，是上
    訴人之請求，自無從准許。
七、綜上所述，上訴人依民法第179條、第958條規定，請求被上
    訴人連帶給付4,820,000元，及自88年6月24日起至清償日止
    ，按週年利率5%計算之利息，為無理由，不應准許，其假執
    行之聲請亦失所附麗，應併予駁回。原審因而為上訴人敗訴
    之判決，及駁回其假執行之聲請，並無不合。上訴意旨指摘
    原判決不當，求予廢棄改判，為無理由，應予駁回。
八、本件事證已臻明確，兩造其餘主張及舉證，與本件判決無涉
    ，毋庸一一審酌，併此敘明。
九、據上論結，本件上訴為無理由，依民事訴訟法第449條第1項
    、第78條，判決如主文。
中    華    民    國    95    年    5     月    30    日
            民事第十四庭  審判長法  官  許正順
                                法  官  張  蘭
                                法  官  魏麗娟
正本係照原本作成。
如不服本判決，應於收受送達後20日內向本院提出上訴書狀，其
未表明上訴理由者，應於提出上訴後20日內向本院補提理由書狀
（均須按他造當事人之人數附繕本）上訴時應提出委任律師或具
有律師資格之人之委任狀；委任有律師資格者，另應附具律師資
格證書及釋明委任人與受任人有民事訴訟法第466條之1第一項但
書或第二項（詳附註）所定關係之釋明文書影本。
中    華    民    國    95    年    6     月     1    日
                               書記官  曾瓊安
附註：
民事訴訟法第466條之一（第一項、第二項）：
對於第二審判決上訴，上訴人應委任律師為訴訟代理人。但上訴
人或其他法定代理人具有律師資格者，不在此限。
上訴人之配偶、三親等內之血親、二親等內之姻親，或上訴人為
法人、中央或地方機關時，其所屬專任人員具有律師資格並經法
院認為適當者，亦得為第三審訴訟代理人。


司法院資訊處製作；財團法人民間司法改革基金會備份。
